ACORDAO-COMPLETO-2587358

ACÓRDÃO 3704/2023 ATA 16/2023 - SEGUNDA CÂMARA

VISTOS, relatados e discutidos estes autos em que se analisa ato de concessão de aposentadoria deferida pelo Tribunal Regional Eleitoral de Minas Gerais,   
ACORDAM os Ministros do Tribunal de Contas da União, reunidos em Sessão da 2ª Câmara, ante as razões expostas pelo Relator, e com fulcro nos incisos III e IX do art. 71 da Constituição Federal e nos arts. 1º, inciso V, e 39, inciso II, da Lei 8.443/1992, c/c o art. 259, inciso II, do Regimento Interno/TCU, em:
9.1. considerar ilegal a concessão de aposentadoria em favor da Sra. Gilda Helena de Carvalho Rezende e Silva e negar registro ao correspondente ato; 
9.2. dispensar o ressarcimento das quantias indevidamente recebidas de boa-fé pela interessada, consoante o disposto no Enunciado 106 da Súmula de Jurisprudência do TCU;
9.3. determinar ao Tribunal Regional Eleitoral de Minas Gerais que:
9.3.1. na hipótese de desconstituição da decisão judicial que tem amparado o pagamento das rubricas judiciais ora consideradas irregulares (Adicional de Tempo de Serviço e Adicional de Qualificação calculados com base em percentuais da Gratificação de Atividade Judiciária) , faça cessar o seu pagamento, sob pena de responsabilidade solidária da autoridade administrativa omissa, nos termos do art. 262 do Regimento Interno/TCU; e
9.3.2. dê ciência, no prazo de 15 (quinze) dias contados da notificação, do inteiro teor desta Deliberação à interessada, alertando-a de que o efeito suspensivo proveniente da interposição de possíveis recursos perante o TCU não a exime da devolução dos valores percebidos indevidamente após a respectiva notificação, caso os recursos não sejam providos, encaminhando a este Tribunal, no prazo de 30 (trinta) dias, comprovante da referida ciência.

Concessão de aposentadoria à ex-servidora do Tribunal Regional Eleitoral de Minas Gerais.

Segunda Câmara

3. Interessada: Gilda Helena de Carvalho Rezende e Silva (XXX.071.816-XX).

13.1. Ministros presentes: Vital do Rêgo (Presidente), Augusto Nardes, Aroldo Cedraz e Antonio Anastasia.
13.2. Ministro-Substituto presente: Marcos Bemquerer Costa (Relator).

MARCOS BEMQUERER

Adoto como Relatório, com os pertinentes ajustes de forma, parte da instrução da Unidade de Auditoria Especializada em Pessoal - AudPessoal, por meio da qual a concessão objeto destes autos foi analisada e cujo encaminhamento contou com a anuência do escalão dirigente daquela unidade instrutiva e do MP/TCU, representado pelo Procurador Rodrigo Medeiros de Lima (peças 5/7) : 
"Exame das Constatações
Ato: 76354/2022 - Inicial - Interessada: GILDA HELENA DE CARVALHO REZENDE E SILVA
9.1. Parecer do Controle Interno: considerar o ato legal.
9.2. Constatação e análise: 
9.2.1. Houve o registro de pelo menos uma rubrica com 'Denominação para análise pelo TCU = Decisão judicial (0266.000 - ADICIONAL DE QUALIFICAÇÃO - TITULOS - GAJ - DET. JUD. (Decisão judicial - Adicional) - R$ 332,45) '.
a.  Justificativa do Gestor de Pessoal: não há. Verificação efetuada no âmbito do TCU.
Análise do Controle Interno:  não há. Verificação efetuada no âmbito do TCU.
Análise da Equipe Técnica: ilegal.
Trata-se de duas parcelas remuneratórias pagas com base em decisão judicial proferida no âmbito do Mandado de Segurança Coletivo 1017089-02.2020.4.01.3800, que tramita na 10ª Vara Federal Cível da Seção Judiciária de Minas Gerias, [mediante o qual] o Sindicato da categoria obteve decisão judicial favorável aos seus filiados no sentido de reconhecer a natureza de vencimento da Gratificação de Atividade Judiciária - GAJ. Em razão disso teve reflexos no Adicional por Tempo de Serviço - ATS e do Adicional de Qualificação - AQ.
A estrutura remuneratória dos servidores do Poder Judiciário Federal está disciplinada pela Lei 11.416/2006, que foi modificada pelas Leis 12.774/2012 e 13.317/2016.
Especificamente sobre a GAJ, a Lei 11.416/2006 assim estabeleceu:
'Art. 11. A remuneração dos cargos de provimento efetivo das Carreiras dos Quadros de Pessoal do Poder Judiciário é composta pelo Vencimento Básico do cargo e pela Gratificação Judiciária (GAJ) , acrescida das vantagens pecuniárias permanentes estabelecidas em lei. (Redação dada pela Lei nº 12.774, de 2012) 
......
Art. 13. A Gratificação Judiciária - GAJ será calculada mediante aplicação do percentual de 140% (cento e quarenta por cento) sobre o vencimento básico estabelecido no Anexo II desta Lei. (Redação dada pela Lei nº 13.317, de 2016) '
Analisando o conteúdo desses dispositivos, esta Unidade Técnica entende que não há amparo legal para se afirmar que a GAJ pode ser entendida como vencimento do servidor, mas uma Gratificação que integra a remuneração do servidor, consoante se depreende do art. 40 e 41 da Lei 8.112/1990. Assim, a proposta é de ilegalidade do ato.
Sabe-se que não cabe ao TCU discutir ou desconstituir decisões judiciais transitadas ou não em julgado. Não pode o TCU negar a força da decisão judicial, por discordar de seus fundamentos e, muito menos, determinar o descumprimento da sentença, ainda que flagrantemente ilegal, injusta e incorreta.
Todavia, a existência de decisão judicial ou administrativa contrária ao entendimento do TCU não impede a apreciação do ato para fins de registro. Em apreciação de atos de pessoal, o TCU pode manifestar entendimento diferente do declarado por outras instâncias do Poder Judiciário ou da Administração Pública, inclusive mediante o julgamento pela ilegalidade dos atos de aposentadoria amparados por decisão judicial.
O TCU exerce a sua jurisdição independentemente das demais instâncias. O Tribunal possui competências próprias e privativas, estatuídas pela Constituição Federal e pela sua Lei Orgânica, inexistindo vinculação entre o processo do TCU e outro versando sobre idêntica matéria no âmbito do Poder Judiciário ou da Administração Pública.
Portanto, o TCU pode promover apreciação de mérito pela ilegalidade de ato de pessoal, em posição contrária ao decidido pelo Poder Judiciário. Todavia, respeitando a instância judicial, não serão propostas por esta Unidade Técnica determinações para a supressão da parcela incorporada com amparo em decisão judicial.
Nesse caso, por se tratar de decisão não transitada em julgado, cabe determinação ao órgão de origem que acompanhe o desfecho da decisão judicial supracitada, devendo retirar a vantagem caso a União obtenha êxito no recurso ou ela seja modificada até o seu trânsito em julgado.
9.3. O quadro resumo de ocorrências e, quando for o caso, o detalhamento da norma legal e da jurisprudência para a inconsistência acima elencada encontra-se no anexo II dessa instrução. 
 (...) 
CONCLUSÃO
A abrangência e a profundidade das verificações levadas a efeito fundamentam convicção de que o ato 76354/2022 pode ser apreciado pela ilegalidade, em razão das irregularidades apontadas no item Exame das Constatações desta instrução, que representam afronta à legislação e à jurisprudência de referência
PROPOSTA DE ENCAMINHAMENTO
Ante o exposto, com fundamento no art. 71, inciso III, da Constituição Federal, no art. 1º, inciso V, e art. 39, incisos I e II, da Lei 8.443/1992, no art. 260 do Regimento Interno/TCU, propõe-se: 
9.4. considerar ILEGAL e recusar registro do ato de Aposentadoria 76354/2022 - Inicial de GILDA HELENA DE CARVALHO REZENDE E SILVA do quadro de pessoal do Tribunal Regional Eleitoral de Minas Gerais, com base nos arts. 71, inciso III, da Constituição Federal, 1º, inciso V, e 39, inciso II, da Lei 8.443/1992 e 260, § 1º, do Regimento Interno/TCU; 
9.5. com fulcro no art. 262, caput, do Regimento Interno/TCU, determinar ao Tribunal Regional Eleitoral de Minas Gerais que: 
9.5.1. no prazo de trinta dias, contados da ciência da decisão, envie a este Tribunal documentos comprobatórios de que a interessada cujo ato foi impugnado está ciente do julgamento deste Tribunal;
9.5.2. dê ciência, no prazo de quinze dias, contados da notificação, do inteiro teor desta deliberação à interessada, alertando-a de que o efeito suspensivo proveniente da interposição de eventuais recursos junto ao TCU não a exime da devolução dos valores percebidos indevidamente, caso o recurso não seja provido;
9.5.3. na hipótese de desconstituição da decisão judicial que tem amparado o pagamento da rubrica judicial, faça cessar o seu pagamento, ora impugnado por esta Corte, sob pena de responsabilidade solidária da autoridade administrativa omissa, nos termos do art. 262 do Regimento Interno/TCU."
É o Relatório.

não há.

Procurador Rodrigo Medeiros de Lima.

PESSOAL. APOSENTADORIA. SENTENÇA JUDICIAL RECONHECENDO A NATUREZA DE VENCIMENTO BÁSICO (VB) DA GRATIFICAÇÃO DE ATIVIDADE JUDICIÁRIA (GAJ). ADICIONAL DE TEMPO DE SERVIÇO E DE QUALIFICAÇÃO PAGOS COM BASE NO VB E NA GAJ. IMPOSSIBILIDADE. ILEGALIDADE DO ATO. NEGATIVA DE REGISTRO. DETERMINAÇÃO PARA QUE O ÓRGÃO DE ORIGEM ACOMPANHE A AÇÃO JUDICIAL.

APOSENTADORIA (APOS)

Unidade de Auditoria Especializada em Pessoal - AudPessoal.

Em apreciação o ato de aposentadoria da Sra. Gilda Helena de Carvalho Rezende e Silva, que ocupou o cargo de Técnico Judiciário no Tribunal Regional Eleitoral de Minas Gerais. 
2. 	A concessão em análise ocorreu na modalidade voluntária, com proventos integrais, calculados com base na última remuneração do cargo em que se deu a aposentadoria, nos termos do art. 3º da Emenda Constitucional 47/2005.
3.	As informações constantes do processo indicam que a interessada implementou os requisitos para se inativar, uma vez que tinha idade, tempo de contribuição, de serviço público, de carreira e de cargo requeridos pelo fundamento concessório.
4.	Submetido o ato a críticas automatizadas, a Unidade de Auditoria Especializada em Pessoal - AudPessoal detectou a existência do pagamento de duas rubricas (Adicional de Tempo de Serviço - ATS e Adicional de Qualificação - AQ) , com base em decisão judicial, não transitada em julgado, obtida em Mandado de Segurança Coletivo, no qual foi reconhecida a natureza de Vencimento Básico da Gratificação de Atividade Judiciária - GAJ. 
5.	Ou seja, mediante o referido decisum, foi declarada a natureza jurídica de Vencimento Básico da Gratificação de Atividade Judiciária de que trata o artigo 11 e seguintes da Lei 11.416/2006, para repercussão em todas as parcelas que têm o Vencimento Básico como base de cálculo, inclusive adicionais e gratificações. Nesse sentido, a interessada recebe as parcelas Adicional de Tempo de Serviço - ATS e Adicional de Qualificação - AQ, cujos percentuais incidem sobre o Vencimento Básico e a Gratificação de Atividade Judiciária - GAJ. 
6. 	Em vista de tal inconsistência, o parecer exarado nos autos pela AudPessoal é no sentido da ilegalidade do ato e da negativa de seu respectivo registro, com a expedição de determinação ao órgão de origem para acompanhar o desfecho do indigitado processo e, caso a sentença seja desconstituída, corrigir o pagamento das referidas parcelas. 
7.	O MP/TCU, representado pelo Procurador Rodrigo Medeiros de Lima, anuiu ao encaminhamento da AudPessoal.  
8. 	É a síntese do necessário. Passo a decidir. 
9.	Inicialmente esclareço que o ato em questão deu entrada nesta Corte de Contas em 2022, não se aplicando a recente sistemática definida pelo Plenário, mediante o Acórdão 122/2021 (relator Ministro Walton Alencar Rodrigues) , na linha de observar o Recurso Extraordinário 636.553, em que foi fixado prazo de cinco anos para que o TCU registre os atos de concessão inicial de aposentadoria, reforma ou pensão, após o qual serão considerados "tacitamente registrados", podendo posteriormente o ato que contenha alguma ilegalidade ser submetido ao procedimento de revisão de ofício, com base no art. 54 da Lei 9.784/1999 c/c o art. 260, § 2º, do Regimento Interno/TCU.
10.	Como bem apontado pela AudPessoal, a partir da leitura da Lei 11.461/2016 - que dispôs sobre as Carreiras dos Servidores do Poder Judiciário da União - resta cristalino que a GAJ, para além de seu nomen iuris de gratificação, de fato, possui tal natureza, e não a de Vencimento Básico, conforme declinado no provimento judicial obtido pela interessada. 
11.	Transcreve-se, por oportuno os arts. 11 e 13 daquele diploma legal:
"Art. 11. A remuneração dos cargos de provimento efetivo das Carreiras dos Quadros de Pessoal do Poder Judiciário é composta pelo Vencimento Básico do cargo e pela Gratificação Judiciária (GAJ) , acrescida das vantagens pecuniárias permanentes estabelecidas em lei. (Redação dada pela Lei nº 12.774, de 2012) 
 (...) 
Art. 13. A Gratificação Judiciária - GAJ será calculada mediante aplicação do percentual de 140% (cento e quarenta por cento) sobre o vencimento básico estabelecido no Anexo II desta Lei. (Redação dada pela Lei nº 13.317, de 2016) ."
12.	Ora, se a GAJ é calculada a partir de percentual do Vencimento Básico, com este não se confunde. Como é cediço, a gratificação é vantagem pecuniária que consubstancia acréscimos de estipêndio, o qual, somado ao vencimento, forma a remuneração do servidor público.
13.	Se a GAJ, efetivamente, possuísse natureza de Vencimento Básico, não seria calculada com a aplicação de percentagem sobre outro estipêndio, pois possuiria seu valor estipulado em lei, como é característico desta última parcela. 
14. 	Dessarte, cumpre considerar ilegal a presente concessão e, dada a existência de decisão judicial não transitada em julgado, determinar ao órgão de origem que, na hipótese de desconstituição do provimento que tem amparado o pagamento das rubricas judiciais ora consideradas irregulares, corrija o seu pagamento. 
15. 	Deve-se igualmente determinar ao órgão de origem que comunique a beneficiária sobre a deliberação do Tribunal, alertando-a de que o efeito suspensivo proveniente da interposição de eventuais recursos não a exime da devolução dos valores percebidos indevidamente após a respectiva notificação, caso esses não sejam providos. Após, devem ser remetidos ao Tribunal documentos comprobatórios de que a inativa foi cientificada da deliberação desta Corte.
16.	Por fim, cumpre aplicar a orientação fixada no Verbete 106 da Súmula de Jurisprudência do TCU às parcelas indevidamente recebidas pela interessada. 
	Em face do exposto, manifesto-me por que o Tribunal adote a minuta de Acórdão que ora submeto à apreciação deste Colegiado.
TCU, Sala das Sessões, em 30 de maio de 2023.
MARCOS BEMQUERER COSTA
Relator